臺灣花蓮地方法院刑事判決　　　　　　　 96年度選訴字第1號
公　訴　人　臺灣花蓮地方法院檢察署檢察官
被　　　告　丁○○
　　　　　　甲○○
共　　 同　 本院公設辯護人 呂維
指定辯護人
上列被告等因違反公職人員選舉罷免法案件，經檢察官提起公訴
（95年度選偵字第9號），本院判決如下：
    主  文
丁○○對於有投票權之人，交付賄賂，而約其投票權為一定之行
使，處有期徒刑壹年拾月，褫奪公權貳年。
甲○○幫助對於有投票權之人，交付賄賂，而約其投票權為一定
之行使，處有期徒刑拾月，褫奪公權壹年。
    事  實
一、丁○○係第17屆花蓮縣秀林鄉佳民村村長，亦為民國95年第
    18屆該村村長選舉之候選人，為圖能順利當選第18屆佳民村
    長，竟基於對有投票權人交付賄賂之犯意，於95年 4月間某
    日下午（起訴書誤載為 4月30日），在位於花蓮縣秀林鄉佳
    民村佳民48之2 號之村辦公室內，以新臺幣（下同）1000元
    之賄款，交付予具有投票權之選民丙○○○（另由檢察官為
    緩起訴處分），並以「你知道就好」、「多幫忙」、「選舉
    多支持」等語，約定有投票權之丙○○○能投票支持其當選
    佳民村長，而甲○○於上開時地亦在現場，明知丁○○交付
    1000元款項予丙○○○之用意，係作為丙○○○投票支持丁○○當選佳民村長之代價，猶基於幫助交付賄賂之犯意，當
    場以「我也有拿」、「拿啦！拿啦！」等語（用原住民母語
    ），進而促使丙○○○當場同意收受上開賄選款項。
二、案經花蓮縣警察局新城分局報告臺灣花蓮地方法院檢察署檢
    察官偵查起訴。
    理  由
壹、證據能力有無之認定
一、按被告以外之人於審判外之言詞或書面陳述，除法律有規定
    者外，不得作為證據。又被告以外之人於審判外之陳述，經
    當事人於審判程序同意作為證據，法院審酌該言詞陳述或書
    面陳述作成時之情況，認為適當者，亦得為證據。當事人、
    代理人或辯護人於法院調查證據時，知有第159條第1項不得
    為證據之情形，而未於言詞辯論終結前聲明異議者，視為有
    前項之同意，刑事訴訟法第159條第1項及第159條之5雖分別
    定有明文。查證人丙○○○於警詢時之陳述，屬於被告以外
    之人於審判外之言詞陳述，且辯護人於本院準備程序中已主
    張證人丙○○○於警詢時之陳述，為被告以外之人於審判外
    之陳述，並無證據能力，則依上開刑事訴訟法第159條第1項
    有關傳聞證據排除法則之規定，證人丙○○○於警詢時之陳
    述，並無證據能力。
二、再按被告以外之人於審判外之言詞或書面陳述，除法律有規
    定者外，不得作為證據，刑事訴訟法第159條第1項固定有明
    文。惟被告以外之人於偵查中向檢察官所為之陳述，除顯有
    不可信之情況者外，得為證據，刑事訴訟法第 159條之1第2
    項亦有明文。所謂不可信性情況，法院應審酌被告以外之人
    於陳述時之外在環境及情況，例如：陳述時之心理狀況、有
    無受到外力干擾等，以為判斷是否有形式上顯然不可採信之
    依據。查證人丙○○○於檢察官偵查時，係以證人之身份陳
    述，其後並經告以具結義務及偽證處罰，命證人朗讀結文後
    具結，係於負擔偽證罪之處罰心理下證述，並以具結擔保其
    供述之真實性，又無受其他不當外力干擾之情形，是證人丙○○○於偵查中在檢察官面前具結所為之證述，查無顯然不
    可信之情況，依上開刑事訴訟法第 159條之1第2項規定，得
    為證據。
貳、認定本案犯罪事實之證據及理由
一、訊據被告丁○○、甲○○均矢口否認有何交付或幫助交付賄
    賂1000元予丙○○○，而約定投票權為一定行使之犯行，被
    告丁○○辯稱：伊曾於95年4月20日左右交付約3千元予丙○○○，但係墳墓鋤草的工資，此外並未交付 1千元給丙○○○，要求其投票支持伊當選村長云云；被告甲○○則辯稱：
    伊未曾看過丁○○交付賄選款項予丙○○○，亦未幫助丁○○交付賄賂云云。
二、經查：
（一）被告丁○○確有登記參選花蓮縣第18屆秀林鄉佳民村村長
      選舉，且丙○○○係花蓮縣秀林鄉鄉民，於花蓮縣第18屆
      秀林鄉佳民村村長選舉時具有投票權等情，除業據被告丁○○供承不諱之外，並有花蓮縣選舉委員會96年 3月28日
      花選一字第0961900357號函及花蓮縣秀林鄉戶政事務所96
      年3月29日秀鄉戶字第0960000580號函各1份附卷可按，此
      部分應堪認定與事實相符，核先敘明。
（二）其次，證人丙○○○於偵查中已明確具結證稱：「（檢察
      官問：曾經收受村長丁○○給你的 1千元？）有。大概是
      在4月底5月初的下午，在佳民村的辦公室。」、「（檢察
      官問：他給你 1千元有無說要幹嘛？）他有說你知道就好
      ，並且要我多幫忙他。」、「（檢察官問：當時還有誰在
      現場？）甲○○，他當時也在辦公室裡面。」、「（檢察
      官問：甲○○當時有無說什麼？）村長丁○○把 1千元放
      在桌上，我有問丁○○那是什麼錢，甲○○就在一旁說：
      『你知道就好，我也有拿』，『拿啦! 拿啦! 』。」等語
      ，嗣於本院審理時更進一步具結證稱：「（你去該處後，
      丁○○有無給你 1千元？）有」、「「（辯護人問：可否
      陳述丁○○給你錢的經過？）當時是下午，因當日早上及
      中午我都有去，可是丁○○不在，第 3次我再去，去的時
      候是下午，當時丁○○在，他就我等一下，我在該處等，
      他交待事情後，就叫我坐下，丁○○把 1千元放在桌上，
      我問他這是什麼錢，他就說，你拿去，你知道就好。」、
      「（辯護人問：甲○○有無講什麼？）他用原住民母語說
      『拿去！拿去！我也有拿』。」、「（辯護人：他說『你
      知道就好』，你知否這是何意？）應該聽得懂，我當時感
      覺就是要幫忙他的意思，因為他要選村長。」等語，由是
      可知，證人丙○○○於偵查中及本院審理時所指述向被告
      丁○○收受賄賂款項 1千元之具體情節，均先後一貫，彼
      此大致相符，難認有何指述不一之瑕疪可言，已無從率予
      否認其真實性。
（三）再者，經被告丁○○、甲○○與證人丙○○○當庭進行對
      質之結果，證人丙○○○仍明確指證：「（被告丁○○問
      ：95 年4月30日，我有無拿錢給你？）有，是放在桌上。
      」、「（被告丁○○問：我當初是否有帶你們去鄉公所辦
      理墳墓清理之工資請領，並拿工資給你？）有的，但跟30
      日的事沒有關係。我印象中是給支票，而不是給現金。工
      資是 3千元左右，是2天或3天的工作天。」、「（被告丁○○問：為何你要說謊話？）我沒有說謊。」等語，從未
      見證人丙○○○當場有何心虛、退縮或無法自圓其說之情
      事，足認證人丙○○○所言，顯非虛構，尚值採信。況且
      ，證人丙○○○於本院審理時亦明確證稱：「（審判長問
      ：你與丁○○是何關係？）只是村民關係，當時我也是佳
      民村的鄰長。」、「（審判長問：你們平常互動如何？）
      沒有很多。」、「（審判長問：你們彼此之間有無仇恨？
      ）沒有。」、「（審判長問：你跟甲○○是何關係？）沒
      有關係，我跟他很熟。」、「（審判長問：你平常跟甲○○的關係如何？）普通很好，並沒有仇隙或恩怨，我們是
      好朋友。」等語，而被告丁○○、甲○○亦從未否認此情
      ，堪信證人丙○○○不僅無錯誤指認之情形，且亦無刻意
      誣陷被告 2人之任何動機存在，其所為證詞應具有相當高
      之正確性及可信性。
（四）此外，被告丁○○於警詢時原供稱：伊曾經到丙○○○家
      ，因為丙○○○不在，所以才向他老婆告知轉達要丙○○○去除草云云，其後於偵查中又改稱：伊是跟丙○○○的
      老婆說工錢下來了，要他來領工錢云云，是其對於案發當
      天早上向丙○○○老婆表明去意之原因，先後說法不一，
      已難以輕信，且就其於95年4月間究有無交付1千元予證人
      丙○○○一情，先於警詢時完全加以否認，此間於偵查中
      則供稱：伊有請丙○○○到辦公室來領砍草錢云云，惟就
      到實際交付多少工資一事，卻又語焉不詳（參見偵卷第25
      頁），嗣於本院審理時又改稱： 4月20幾號，伊有通知丙○○○的老婆找他來，伊有在辦公室結清他欠伊未婚妻借
      款的部分，最後是給他 1千多云還是1千2百云，是在領工
      錢的第 2天云云，其前後說詞如此反覆，益見其所為之辯
      解，多所保留，難憑採信。
（五）至證人丙○○○於本院審理時雖一度證稱：「（辯護人問
      ：你是否認為丁○○給你 1千元是要你去投他一票的感覺
      ？）沒有。」、「（辯護人問：你收 1千元的目的是認為
      他要請你幫忙選舉的事，還是他要請你投票給他的意思？
      ）我當時感覺是要幫忙他的意思，沒有拿錢就要投他一票
      的意思」云云，惟證人丙○○○既已明確證稱：「（辯護
      人：他事後有無請你幫他貼海報或發傳單？）沒有。」、
      「（受命法官問：丁○○拿給你 1千元究竟是要做何用？
      ）幫忙他選村長。」、「（受命法官問：如何幫？）我不
      太會講。」、「（受命法官問：你剛剛說他沒有叫你幫忙
      貼海報及發宣傳單，那你要如何幫他？）是的，我不太會
      講，就是幫忙他、支持他。」等語，顯見不管事前或事後
      ，證人丙○○○均未有任何幫助被告丁○○從事選舉活動
      之行為，而被告丁○○亦從未告知證人丙○○○要從事哪
      些競選活動，實難認證人丙○○○收受該 1千元款項之用
      意，係為被告丁○○從事競選活動之經費，是證人丙○○○此部分證詞，應係一時避重就輕之詞，不足為採。另被
      告丁○○、林德雖又提出95年5月29日及96年3月18日有關
      證人丙○○○與調解委員波亞基魯、甲○○之對話錄音及
      其譯文，欲證明證人丙○○○於審判外已自承其並未拿到
      被告丁○○買票錢，且曾被逼供等情，惟查：證人丙○○○所為之上開陳述，係屬於被告以外之人於審判外之言詞
      陳述，且檢察官於本院準備程序中亦主張證人丙○○○之
      上開陳述，為被告以外之人於審判外之陳述，並無證據能
      力，則依上開刑事訴訟法第159條第1項有關傳聞證據排除
      法則之規定，證人丙○○○是項陳述，並無證據能力；又
      證人丙○○○所為上開陳述，係於審判外與第 3人或被告
      甲○○談話時所言，其等同時在場之原因為何？有無受到
      其他人情或現實上之壓力？不僅全然無從證實，亦無法得
      知是否為當時之完整對話，自不足動搖證人丙○○○於本
      院審理時所為證詞之可信性；況且證人丙○○○於本院審
      理時對此亦有所澄清並證稱：丁○○所提出之對話內容，
      伊已沒有印象，但丁○○確有交付 1千元給伊，至於伊雖
      與甲○○有對話，但伊在警察局並沒有被逼供，後面也沒
      有人在操控等語，是尚難以證人丙○○○於審判外所為之
      片面陳述，即遽予認定其於本院審理時所為之證詞有何不
      可採信情事，此部分亦不足為被告2人有利之認定。
（六）綜上所述，自應以證人丙○○○於偵查中及本院審理時所
      為之證詞，較屬可採，而被告丁○○、甲○○所辯各節，
      無非卸責之詞，俱不足採信。是以本件事證明確，被告 2
      人交付及幫助交付賄選款項之犯行，堪予認定，應依法論
      科。
三、核被告丁○○所為，係犯公職人員選舉罷免法第90條之1第1
    項對於有選舉權之人交付賄賂罪；被告甲○○所為，則係犯
    公職人員選舉罷免法第90條之1第1項、刑法第30條之幫助交
    付賄賂罪。又按被告甲○○於行為後，刑法第30條有關幫助
    犯之規定，業於94年1月7日經立法院修正通過，並於自95年
    7月1日施行，而修正前後關於幫助犯得按正犯之刑減輕之規
    定，並未有所變更，而僅將「從犯」之法條文字修改為「幫
    助犯」，法律實質規範之狀態，並未有所變更，自應直接適
    用修正後之刑法第30條規定。是被告甲○○幫助交付賄賂罪
    之犯行，為幫助犯，應依刑法第30條第 2項規定，按正犯之
    刑減輕其刑。另按犯罪之情狀顯可憫恕，認科以最低度刑仍
    嫌過重者，得酌量減輕其刑，刑法第59條定有明文。查被告
    丁○○、甲○○所交付及幫助交付賄選之款項，僅有區區 1
    千元，且所交付賄賂之對象，又止於丙○○○ 1人，而事發
    後被告丁○○並未能當選佳民村村長，亦已遭受選舉挫敗之
    教訓（有秀林鄉公所網頁資料1份附卷可按），足認被告2人
    所為對於該次村長投票結果之不良影響，甚屬輕微，對於民
    主選舉制度之危害，尚非重大，雖其 2人並未坦承犯行，惟
    依一般國民之法律情感及生活經驗，其犯罪情狀顯可憫恕，
    認如科以最低刑度之有期徒刑 3年，猶嫌過重，爰依刑法第
    59條之規定，對被告 2人均酌量減輕其刑，且就被告甲○○
    部分，遞減輕其刑。爰審酌被告 2人以交付現金賄賂之方式
    ，企圖使被告丁○○本身順利當選村長，已然破壞民主選舉
    之公平性，並擾亂正當選舉秩序及文化，敗壞選舉風氣，妨
    害民主政治之常態發展，復參酌其犯罪動機、目的、手段及
    次數，以及事發後均矢口否認犯行，不惟毫無悔意，犯後態
    度亦不佳等一切情狀，各量處如主文所示之刑，併依公職人
    員選舉罷免法第98條第 3項之規定，各宣告褫奪公權2年及1
    年，以儆效优。至扣案之現金 1千元，並非被告丁○○原先
    交付賄賂予丙○○○之款項，而係事發後由收受賄賂之丙○○○交予警方作為賄選佐證一情，業據證人丙○○○於警詢
    時供述明確，爰不予宣告沒收；其餘扣案物品（臺灣花蓮地
    方法院檢察署95年保管字 477號扣押物品清單所示），則依
    卷內事證無從證明係被告 2人所有供本件犯罪所用之物，亦
    不另宣告沒收，末此敘明。
據上論斷，應依刑事訴訟法第299條第1項前段，公職人員選舉罷
免法第90條之1第1項、第3項、第98條第3項，刑法第11條前段、
第30條第2項、第59條、37條第2項，判決如主文。
本案經檢察官乙○○到庭執行職務。
中　　華　　民　　國　　96　　年　　4 　　月　　23　　日
　　　　　    　　　    臺灣花蓮地方法院刑事第二庭
                            審判長法官  李  豫  雙
                                  法官  俞  秀  美
                                  法官　楊  仲  農
上列正本證明與原本無異。
如對本判決不服，應於送達後10日內，向本院提出上訴狀。（應
抄附繕本）
                                 書記官
中　　華　　民　　國　　96　　年　　4 　　月　　30　　日
附錄本判決論罪之法律條文：
公職人員選舉罷免法第90條之1第1項、第3項：
對於有投票權之人，行求期約或交付賄賂或其他不正利益，而約
其不行使投票權或為一定之行使者，處 3年以上10年以下有期徒
刑，得併科新台幣100萬元以上1000萬元以下罰金。
預備或用以行求期約或交付之賄賂，不問屬於犯人與否，沒收之
。
公職人員選舉罷免法第98條：
犯本章之罪，其他法律有較重處罰之規定者，從其規定。
辦理選舉、罷免事務人員，假借職務上之權力、機會、或方法，
以故意犯本章之罪者，加重其刑至二分之一。
犯本章之罪或刑法分則第六章之妨害投票罪，宣告有期徒刑以上
之刑者，並宣告褫奪公權。
